臺灣臺北地方法院交通事件裁定　　　　 94年度交聲字第488號
原處分機關　交通部公路總局臺北區監理所
異　議　人
即受處分人　甲○○
上列異議人即受處分人因違反道路交通管理處罰條例案件，對於
交通部公路總局臺北區監理所中華民國九十四年五月三日所為之
處分（原處分案號：北監自裁字第裁四○─Ｃ00000000
號、第裁四○─Ｃ00000000），聲明異議，本院裁定如
下：
    主  文
原處分撤銷。
甲○○不罰。
    理  由
一、本件原處分機關認異議人即受處分人甲○○於民國九十三年
    十二月五日十一時許，駕駛車牌號碼Ｐ六─二六七七號自用
    小客車，行駛於國道第三高速公路即北二高由南向北（卷附
    道路交通事故現場圖箭頭所示北方有誤）內側車道，下土城
    交流道後行經土城市○○路○段與大安路之交岔口時，欲向
    西左轉中央路往三峽方向繼續行駛，原應注意車輛行駛至交
    岔路口，轉彎車應讓直行車先行，而依當時情形天候晴，有
    日間自然光線，路面狀況係乾燥無缺陷、無障礙物且視距良
    好，並無不能注意之情事，詎受處分人竟疏未注意及此，於
    行至上開路口時即貿然左轉，致其所駕駛車輛之右前側車頭
    處與對向由北往南沿大安路直行，欲往北二高交流道之詹志
    禹所駕駛車牌號碼三二○七—ＤＭ號自用小客車之左前車角
    及左前輪發生碰撞，致詹志禹所附載之乘客詹涵逸受有額頭
    撕裂傷；而受處分人因此受有胸部挫傷，且其所駕車輛上之
    乘客張淑敏及趙欣潔亦分別受有頭部創傷、左前額擦傷、挫
    傷及左臉擦傷等傷害。嗣經臺北縣政府警察局交通隊於九十
    四年二月二十三日以受處分人違反道路交通管理處罰條例第
    四十八條第六款、第六十一條第三項規定，掣發北縣警交字
    第Ｃ00000000號、第Ｃ00000000號舉發違
    反道路交通管理事件通知單，並指定應到案日期為九十四年
    三月二十五日前而予以舉發。受處分人於指定應到案日期前
    即九十四年三月二十一日逕向原舉發機關提出申訴，經原舉
    發機關調查結果，仍認受處分人確有前開違規行為，乃於九
    十四年四月十九日函請原處分機關即交通部公路總局臺北區
    監理所為裁決，原處分機關遂於九十四年五月三日依前揭道
    路交通管理處罰條例第四十八條第六款（贅引第一項）、第
    六十三條第一項、第六十一條第三項（贅引第一款）及違反
    道路交通管理事件統一裁罰基準表規定，裁處受處分人罰鍰
    新臺幣（下同）九百元，並記違規點數共四點之處分。
二、訊據受處分人固不否認有於前揭時、地駕駛前開車輛與詹志
    禹發生車禍之事實，惟矢口否認其有何違反道路交通管理處
    罰條例之行為，辯稱：伊於事故前行車至該交岔路口減速慢
    行，確實已盡最大注意之能事觀看對向無來車，跟隨前車行
    至路口中心處始為左彎，本件係詹志禹先生於直行之駕駛情
    況下，行近行人穿越道時未減速反而有超速現象，以致肇致
    本件車禍，且詹志禹於調解時並不否認在交岔路口行人穿越
    道前未減速慢行、超速、失控等情事，並承認未注意受處分
    人所駕駛之車輛左轉情況。又伊當時車輛於行經肇事路口時
    已打好左轉燈號並完成左轉，其車身也已進入交岔路口，當
    伊已達路口中心處開始轉彎時，詹志禹仍未進入交岔入口，
    係詹志禹車速太快，始肇致本事故發生，依道路交通管理處
    罰條例第四十八條第六款後段之規定，直行車尚未進入交岔
    路口，而轉彎車己達中心處開始轉彎，此時直行車應讓轉彎
    車先行，是伊係擁有優先路權而無須負「轉彎車應讓直行車
    先行」之違規肇事責任等語。
三、經查：
（一）按汽車行駛至交岔路口，轉彎車應讓直行車先行，但直行
      車尚未進入交岔路口，而轉彎車已達中心處開始轉彎，直
      行車應讓轉彎車先行，道路交通安全規則第一百零二條第
      一項第六款定有明文；又汽車駕駛人轉彎時，轉彎車不讓
      直行車先行者，或直行車尚未進入交岔路口，而轉彎車己
      達中心處開始轉彎，直行車不讓轉彎車先行者，處二百元
      以上六百元以下（即新臺幣六百元以上新臺幣一千八百元
      以下）罰鍰；再汽車駕駛人駕駛汽車違反道路交通管理處
      罰條例第四十八條規定者，除應依該條所規定之罰鍰處罰
      外，並予記違規點數一點，道路交通管理處罰條例第四十
      八條第六款、第六十三條第一項第一款亦分別規定甚明；
      復行為人如在舉發通知單上所載之應到案日期前聽候裁決
      ，經主管機關調查後仍認定其有違規行為者，依違反道路
      交通管理事件統一裁罰基準表之規定，須對該違規行為人
      處以九百元之罰鍰。
（二）關於受處分人於右揭時、地駕駛前開車牌號碼之自用小客
      車在前述肇事地點左轉，撞及沿對向直行行駛之詹志禹所
      駕自用小客車而肇事，致詹志禹所搭載乘客詹涵逸、受處
      分人及其所載乘客張淑敏、趙欣潔均分別因而受有前述所
      載傷害等事實，業據受處分人、證人詹志禹、吳璧純及王
      星三分別於臺北縣政府警察局土城分局警員陳炳宏及謝俊
      華詢問時供述本件事發經過在卷可稽；且上述車禍發生經
      過之客觀事實，有前揭土城分局製作之道路交通事故現場
      草圖、道路交通事故現場圖、Ａ２道路交通事故調查報告
      表（一）、（二）之１及（二）之２、道路交通事故調查
      筆錄（即Ａ２類、Ａ３類談話紀錄表）、道路交通事故採
      證照片、道路交通事故當事人酒精測定紀錄表、自首情形
      紀錄表及道路交通事故當事人登記聯單等件在卷足憑。
（三）據受處分人於事故當日即九十三年十二月五日，警員詢問
      其當時發現危險狀況時距離對方多遠及其肇事情形經過時
      陳稱：「我看見時約十公尺。我當時駕駛Ｐ六—二六七七
      號自用小客車附載乘客張淑敏、兩個女兒趙欣潔、趙珮妤
      由北二高下土城交流道走交流道內側車道後左轉中央路三
      段至大安路口時，大安路往北二高土城交流道方向有乙部
      由詹志禹所駕駛的三二○七—ＤＭ號自用小客車直行過來
      車速很快，我想閃避還是來不及，詹志禹所駕駛的三二○
      七—ＤＭ號自用小客車左前車角就撞到我所駕駛的Ｐ六—
      二六七七號自用小客車的前車頭部分……」等語；而詹志
      禹於同日警員詢問時則陳述：「因為對方原為直行車，我
      沒有注意他跟我的車子距離。我駕駛三二○七—ＤＭ號自
      用小客車附載乘客我太太吳璧純及兩個女兒詹涵睿、詹涵
      逸由土城市○○路往北二高土城交流道方向的第二車道直
      行至肇事處時，由甲○○所駕駛的Ｐ六—二六七七號自用
      小客車由北二高下土城交流道突然左轉到我行駛的車道來
      ，導致我來不及煞車以致於我所駕駛的三二○七—ＤＭ號
      自用小客車的左前車角撞到Ｐ六—二六七七號自用小客車
      的右前車角而發生交通事故。」等語；證人王星三即當時
      駕駛汽車行駛於受處分人之車後方者證稱：「我當時與太
      太廖麗華駕駛ＨＷ—二一○一號自用小客車由新店市○○
      路與甲○○駕駛Ｐ六—二六七七自用小客車附載全家由新
      店上北二高往南下方向直行至土城下交流道到達土城市○
      ○路○段大安路口時，甲○○所駕駛的車子正從北二高交
      流道左轉中央路三段往三峽方向至路中間時，與詹志禹駕
      駛三二○七—ＤＭ自用小客，車速很快由土城市○○路往
      北二高方向直行，詹員所駕駛的汽車左前車頭撞到趙員所
      駕駛的汽車右側後，導致趙員所駕駛的汽車有偏向往北二
      高方向……。」等情。復參酌卷附道路交通事故現場圖所
      示，受處分人所駕駛汽車最後停止位置，係在大安路由北
      向南方向第二車道較偏向第一車道前方與中央路三段由東
      向西內側車道靠近分隔島前方之延伸交會處，其車身係呈
      西南與東北方走向，車頭係朝西南方向即偏向北二高；詹
      志禹所駕車輛則在受處分人停止位置之前方偏右處停止，
      而以上開兩車碰撞後停止之相對位置看來，當時處分人所
      駕汽車由北二高內側車道下交流道行駛至該交岔路口時已
      左轉越過大安路北向南之內側車道，而在該路由北向南第
      二車道前方遭詹志禹之車輛撞及。
（四）又審酌卷附前揭受處分人及詹志禹警詢筆錄所載與採證照
      片所示，受處分人所駕駛之自用小客車其右前側至前車頭
      毀損，其前車頭保險桿及前車牌向左推擠折斷；詹志禹所
      駕駛自用小客車其第一次撞擊部位為左前車角，造成左前
      葉子板磨損凹陷、左傳動軸斷裂及前保險桿破損，是由受
      處分人之車牌折損狀況可資推斷，兩車碰撞時，受處分人
      之前車頭係遭受一由右向左之外力擦撞拖曳，方導致車牌
      連同保險桿向左刮落，益證兩車碰撞之際，詹志禹之汽車
      係以高於受處分人之車的速度，自該自用小客車車頭駛過
      。再證人詹志禹於本院訊問時亦證稱：當時係伊所駕車輛
      之左前方撞到受處分人車輛之右前方，且發生碰撞後，伊
      所駕車輛有往右前方滑行約三到五公尺，而受處分人則略
      微往左前方旋轉等語；且證人吳璧純即當時乘坐於詹志禹
      所駕車輛右前座之乘客亦證稱：當時受處分人之車頭已經
      轉過來，車身部分剛轉過來等情（參見本院九十四年八月
      十一日訊問筆錄第三頁、第四頁）。是依兩車在事發後停
      止之相對位置、損害狀況及雙方與證人王星三、吳璧純等
      之陳述研判，受處分人駕駛汽車於事發前行經該交岔路口
      時應已左轉，其車頭與詹志禹車行方向應幾近垂直而遭詹
      志禹駕駛之汽車撞及，故受處分人稱其當時行至路口中心
      處已完成左轉等語，核與相關卷證資料所示相符，應非虛
      妄。
（五）再者，依前揭卷附道路交通事故現場圖所示，現場留有兩
      處刮地痕及一道詹志禹所駕車輛之煞車痕，而該煞車痕之
      起始點位置距大安路北往南車道停止線之距離約為十點四
      公尺；兩道刮地痕分別約為八點六公尺及九公尺（該現場
      圖比例尺以一公分代表實際距離二公尺，在圖上測得該煞
      車痕距停止線之距離約為五點二公分；刮地痕分別約為四
      點三及四點五公分），表示詹志禹之汽車甫駛離停止線約
      九公尺即撞及受處分人之自小客車。而詹志禹於事發當日
      自承當時其係以時速四十至五十公里之速度行駛，且稱其
      當時發現危險狀況時有緊急煞車但已來不及；又於本院訊
      問時，證稱其當時時速約五十幾且係於碰撞前幾秒才注意
      受處分人所駕車輛，發現後馬上採煞車，並於道路交通事
      故現場圖上明確指出兩車發生碰撞地點，經測得與上述煞
      車痕及刮地痕之距離約一公尺（參見本院卷附九十四年八
      月十一日訊問筆錄第三頁），則詹志禹自駛離大安路北往
      南車道之停止線至肇事地點，僅需不到一秒鐘之時間（按
      以時速四十公里計算，每秒行進之距離約為十一公尺，況
      其當時車速非僅止於時速四十公里）。準此，應可推斷受
      處分人之車行至肇事路口中心處開始左轉時，詹志禹之汽
      車尚未進入該路口，而車輛行駛至交岔路口，轉彎車固應
      禮讓直行車先行，惟若直行車尚未進入交岔路口，而轉彎
      車已達中心處開始轉彎，則應由直行車禮讓轉彎車先行，
      此為前開道路交通安全規則第一百零二條第一項第六款所
      明定。是於本件事故，因受處分人所駕駛之轉彎車係於詹
      志禹駕駛之直行汽車進入路口前即達路口中心處開始轉彎
      ，此際即應由詹志禹禮讓受處分人之車優先通行。
（六）末按汽車行近行人穿越道前，應減速慢行，道路交通安全
      規則第一百零三條前段定有明文。證人詹志禹於本院訊問
      時自承：當時其行至路口沒有減速，其係撞及受處分人所
      駕車輛之右前方；又證人吳璧純亦證稱：碰撞前幾秒已看
      到受處分人之車，當時受處分人之車頭已轉過來，且詹志
      禹行至路口並未減速等語（參照本院九十四年八月十一日
      訊問筆錄第三至五頁），足證詹志禹於事發前行近行人穿
      越道時未減速慢行，一路貿然前行以致與受處分人所駕之
      車輛發生肇事。職此之故，本件事故實為詹志禹之過失所
      致，堪予認定，受處分人之駕駛行為，則難認有何失當之
      處，附此敘明。
四、綜上所述，本件事故係因詹志禹駕駛汽車於上開肇事路口貿
    然前行，未禮讓由受處分人所駕駛、已達該路口中心處並開
    始轉彎之自小客車所致，受處分人並無「轉彎車未禮讓直行
    車」之過失。原處分機關遽以道路交通管理處罰條例第四十
    八條第六款（贅引第一項）、第六十三條第一項規定，裁罰
    受處分人罰鍰九百元並記違規點數一點，即非適法。又查原
    處分機關另依道路交通管理處罰條例第六十一條第三項（贅
    引第一款）規定，裁處受處分人計違規點數三點之處分，係
    以受處分人因有違規之行為而肇事致人受傷為前提，本件事
    故雖致詹志禹所附載之乘客受有傷害，然受處分人並無原舉
    發機關認定之違規行為，則原處分機關另對受處分人計違規
    點數三點之處分亦非適法。本件受處分人之異議為有理由，
    自應由本院將原處分機關之處分撤銷，諭知受處分人不罰，
    以資適法。
據上論斷，依道路交通案件處理辦法第二十條，裁定如主文。
中　　華　　民　　國　九十四　年   十一 　月   三十   日
              臺灣臺北地方法院交通法庭
                  法  官 雷淑雯
以上正本證明與原本無異
如不服本裁定應於送達後五日內向本院提出抗告狀
      　　　　　　書記官 林碧華
中　　華　　民　　國　九十四　年   十一 　月   三十   日
